臺灣士林地方法院民事判決　　　　　　　96年度勞訴字第31號
原　　　告　乙○○
被　　　告　久升音藝科技有限公司
法定代理人　甲○○
訴訟代理人　陳金泉律師
　　　　　　葛百鈴律師
　　　　　　李瑞敏律師
上列當事人間確認僱傭關係存在等事件，本院於民國96年12月11
日言詞辯論終結，判決如下：
    主  文
原告之訴及假執行之聲請均駁回。
訴訟費用新臺幣壹萬玖仟貳佰壹拾陸元由原告負擔。
    事  實  及  理  由
壹、程序部分：
    按訴狀送達後，原告不得將原訴變更或追加他訴。但被告同
    意、請求之基礎事實同一，或不甚礙被告之防禦及訴訟之終
    結者，不在此限。民事訴訟法第255 條第1 項第1 款、第2
    款、第7 款定有明文。原告起訴狀所載聲明第1 項原為：「
    確認原告與被告間僱傭關係存在」，嗣於本院民國96年10月
    2 日言詞辯論期日更正為：「確認原告與被告間僱傭契約至
    97年12月31日止存在」（並撤回起訴聲明第3 項）。經核原
    告聲明之變更，顯係基於同一基礎事實，且不甚礙被告之防
    禦及訴訟之終結，被告復對原告聲明之變更表示同意（本院
    卷第51頁），依上開法條規定，其變更應予准許，先予敘明
    。
貳、實體部分：
一、原告起訴主張：
  (一)原告自95年8 月1 日起受僱於被告，約定每月薪資新臺幣（
    下同）8 萬元，僱傭期間至97年12月31日止。原告之職稱雖
    為總經理，但無法單獨決定被告之業務計劃，亦不能簽訂與
    被告業務有關之合約，更無管理人事、財務與會計之權，故
    原告執行職務顯係受被告之指揮監督，兩造雖簽立書面之委
    任契約（下稱系爭委任契約書），惟兩造顯係成立僱傭契約
    ，而非委任契約。
  (二)系爭委任契約書並未約定試用期，亦未約定原告應達何最低
    業績，詎被告自96年1 月26日起，一再以原告未達業績為由
    ，要求變更契約內容（例如：減薪、不支薪改抽佣，甚至表
    示欲安排原告轉任至另一家公司），原告多次表達應依系爭
    委任契約書之內容辦理，無奈仍於96年1 月31日收受被告表
    示終止委任之電子郵件，被告並要求原告於當日離開公司。
    因原告並無違反兩造僱傭契約之情事，被告未經預告終止兩
    造間之僱傭關係，其終止違法，不生終止之效力，兩造勞動
    契約法律關係於系爭委任契約書約定之期間內，當然繼續有
    效存在。原告嗣於96年2 月7 日以臺北南海郵局第123 號存
    證信函，發函予被告要求回復上班，惟被告仍置之不理，其
    受領原告之勞務給付顯有遲延，依民法第487 條規定，原告
    無補服勞務之義務，仍得請求給付報酬。
  (三)被告所指原告任內流失東森電視股份有限公司（下稱東森電
    視）、財團法人公電視基金會（下稱公共電視）此2 大客戶
    部分，均非事實：
    與東森電視之接洽報價，於原告任職之前即已完成，該案件
    自始均由被告法定代理人甲○○（下稱甲○○）負責，與原
    告無關，且該案件於95年9 月（即原告任職1 個月後）即已
    結案，原告實無著力之處；公共電視部分，則係於原告任職
    前，甲○○即已違反被告與公共電視之契約，不能怪罪原告
    ，且新年度的合約係甲○○自行向公共電視提出，公共電視
    不接受，更非原告之責任。況縱原告任內有客戶流失，惟亦
    同時建立新客戶，如大川大立、智華科技、寶島客家電視台
    、年代網路、高鐵、一路餐廳等，並無業績不佳之情形。
  (四)爰聲明請求判決：
    1.確認原告與被告間僱傭契約至97年12月31日止存在。
    2.被告應自96年2 月1 日起至97年12月31日止，按月給付原
      告8 萬元。
    3.就訴之聲明第2 項之請求，原告願供擔保，請准宣告假執
      行。
二、被告則辯稱：
  (一)被告為有限公司，實際上僅有股東兼董事甲○○1 人，甲○
    ○親自與原告面談後，委任原告擔任被告總經理，並簽立系
    爭委任契約書。原告原任職中華音樂著作權協會之法務主管
    達7 、8 年，兩造於簽立系爭委任契約書前，原告曾傳送「
    僱傭契約書」草稿（下稱系爭僱傭契約草稿）予甲○○，因
    甲○○認為兩造法律關係應為委任關係，故要求將「僱傭契
    約」更改為「委任契約」，並修改部分條款後以電子郵件回
    覆原告，原告亦以電子郵件回覆：「委任契約OK」，可見原
    告確知兩造間之法律關係為委任契約，並非僱傭契約，原告
    確為被告依公司法第29條規定委任之經理人，並非勞動基準
    法上所稱之勞工，其工作具有獨立性，且有一定裁量權；況
    原告之月薪為8 萬元，較甲○○之月薪6 萬2,000 元還高，
    原告顯非一般勞工。
  (二)兩造既為委任契約，則依民法第549 條規定，契約任何一方
    均得隨時終止之，故被告於96年1 月31日終止兩造間之委任
    契約，自有理由；況甲○○委任原告擔任總經理時，已向原
    告表明委任條件之一為原告每月業績不得少於其薪資之3 至
    4 倍，始能與被告給付原告之高額薪資達成平衡，原告亦允
    諾該業績條件，惟原告任職後顯未達成當時允諾的業績目標
    ；原告任職後，被告之營業收入較前一年度為低；原告未依
    系爭契約書第1.1.2 條、第1.1.3 條、第1.1.4.條規定提出
    業務檢討報告、業務擴展計畫、員工考核等文件予被告。堪
    認原告確有違反受任人義務情事，被告亦得終止委任契約。
  (三)並聲明請求判決：
    1.原告之訴及假執行之聲請均駁回。
    2.如受不利判決，被告願供擔保，請准宣告免為假執行。
三、兩造不爭執之事實：
  (一)兩造於95年8 月1 日簽訂系爭委任契約書，約定原告擔任被
    告之總經理。此有系爭委任契約書附於本院內湖簡易庭96年
    度湖勞字第7 號卷（下稱「調解卷」）可稽（調解卷第7 頁
    至第9 頁）。
  (二)甲○○於96年1 月25日提出「委任終止通知書」，並於96年
    1 月31日以電子郵件通知原告即日起終止委任契約，有委任
    終止通知書、電子郵件附卷足憑（調解卷第11頁至第12頁）
    。
  (三)兩造簽立系爭委任契約書前，原告傳送系爭僱傭契約草稿予
    甲○○，甲○○據以修改成兩造簽立之系爭委任契約書內容
    ，以電子郵件傳送予原告，原告則以電子郵件覆稱「委任契
    約OK」。此有系爭僱傭契約草稿、電子郵件影本存可佐（本
    院卷第171 頁至第174 頁、第153 頁、第183 頁）。
四、兩造於本院整理並簡化之爭點為：
  (一)兩造間契約關係之性質為委任關係或僱傭關係？
  (二)兩造簽訂系爭契約書之前，有無約定原告每月應達成之業績
    額？此是否為被告聘任原告擔任總經理之條件之一？
  (三)被告終止兩造間之契約，是否合法？
五、茲析述本院得心證之理由如下：
  (一)兩造間契約關係之性質應為委任契約：
    1.按依民法第528 條規定：「稱委任者，謂當事人約定，一
      方委託他方處理事務，他方允為處理之契約。」；同法第
      482 條規定：「稱僱傭者，謂當事人約定，一方於一定或
      不定之期限內為他方服勞務，他方給付報酬之契約。」。
      是所謂委任，係指委任人委託受任人處理事務之契約，委
      任之目的，在一定事務之處理，故受任人給付勞務，僅為
      其處理事務之手段，除當事人另有約定外，得在委任人所
      授權限範圍內，自行裁量決定處理一定事務之方法，以完
      成委任之目的。至於僱傭，則指受僱人為僱用人服勞務之
      契約，僱傭之目的，即在受僱人單純提供勞務，有如機械
      ，對於服勞務之方法毫無自由裁量之餘地。
    2.而勞動基準法所稱之勞動契約，其並非以契約名稱為僱傭
      或委任為斷，而以勞動契約之「從屬性」為其特色，所謂
      從屬性具有下列三個內涵：(1)人格上從屬性，此乃勞動者
      自行決定之自由權的一種壓抑，在相當期間內，對自己之
      作息時間不能自行支配，而勞務給付內容之詳細情節亦非
      自始確定，勞務給付之具體詳細內容非由勞務提供者決定
      ，而係由勞務受領者決定之，其重要特徵在於指示命令權
      ，例如：勞動者須服從工作規則，而僱主享有懲戒權等。
      (2)經濟上從屬性，此係指受僱人完全被納入僱主經濟組織
      與生產結構之內，即受僱人並非為自己之營業勞動，而係
      從屬於他人，為該他人之目的而勞動，故受僱人不能用指
      揮性、計畫性或創作性方法對於自己所從事工作加以影響
      ，此乃從屬性之最重要意涵。(3)組織上從屬性，在現代企
      業組織型態之下，勞動者與僱主訂立勞動契約時，其勞務
      之提供大多非獨自提供即能達成勞動契約之目的，僱主要
      求之勞動力，必須編入其生產組織內遵循一定生產秩序始
      能成為有用之勞動力，因此擁有勞動力之勞動者，也將依
      據企業組織編制，安排其職務成為企業從業人員之一，同
      時與其他同為從業人員之勞動者，共同成為有機的組織，
      此即為組織上從屬性。如前所述，勞動契約係指勞工於雇
      主之指揮監督下從事勞動，並獲得屬勞動本身對價之工資
      而言；不論勞務關係形式上為委任或僱傭契約之外形，實
      質上確存在使用從屬關係者，應認為屬勞動契約關係。至
      於是否具備使用從屬關係，則須以提供勞務時有無時間、
      場所之拘束性，以及對勞務給付方法之規制程度，雇主有
      無一般指揮監督權等為中心，再參酌勞務提供有無代替性
      ，報酬對勞動本身是否具對價性等因素，為綜合之判斷。
    3.經查，原告係與被告之法定代理人甲○○簽訂系爭委任契
      約書，約定原告之職稱為被告公司之總經理，此為兩造不
      爭執之事實。且被告為有限公司，股東兼董事僅有法定代
      理人甲○○1 人，亦有兩造不爭執之公司變更登記表在卷
      足憑（調解卷第45頁至第47頁）。按有限公司經全體股東
      過半數同意者，得委任、解任經理人並定其報酬，此觀公
      司法第29條第1 項第2 款規定即明。原告既經被告惟一股
      東甲○○同意擔任總經理，自係公司法第29條所指之經理
      人，依該法條所規定「經理人之委任... 」之用語，已堪
      認兩造間之法律關係應為委任契約。
    4.再依兩造不爭執之事實(三)，兩造簽訂系爭委任契約書前，
      係以原告提供的系爭僱傭契約草稿為底稿，甲○○據以修
      改契約名稱為「委任契約書」，並修改契約內容，其修改
      後之內容並經原告同意，兩造已達成意思表示一致。兩造
      就契約修改並合意之情形，略舉如下（調解卷第7 頁至第
      9 頁、本院卷第171 頁至第174 頁）：
      (1)系爭僱傭契約草稿第1 條約定原告任職前3 個月為試用
        期，試用期間被告得隨時停止合約，兩造實際簽訂之系
        爭契約書則刪除試用期間之約定。按一般僱傭契約常見
        之考核、觀察、評鑑，係因雇主於僱用之初，對勞工之
        品格、能力、技能、工作態度均不瞭解，故以約定試用
        期間之方式，以期於一定期間之觀察試用後，對員工之
        能力及續用與否，可作出較全面而客觀之判斷；兩造既
        同意不約定原告試用、觀察之期限，堪信被告確實認為
        原告並非須受觀察考核的一般勞工，而基於對原告之信
        賴關係，直接委任原告擔任經理人。
      (2)系爭僱傭契約草稿第3 條約定被告董事會每年「會根據
        原告的工作表現審核」來調整原告之薪資，兩造實際簽
        訂之系爭委任契約書則刪除該約定。堪認被告不以原告
        之工作表現，決定原告次年報酬之高低，從而原告每月
        領取8 萬元，顯係原告獨立為被告處理經理人委任事務
        之報酬，而非須受考核、監督、評鑑之後始能決定數額
        升降之僱傭契約對價，足認原告處理事務具有人格及經
        濟上之獨立性。
      (3)系爭僱傭契約草稿第4 條約定原告之工作時數為：「星
        期一至星期五9:00am-6:30pm ，期間有1 個半小時的午
        餐時間」；兩造實際簽訂之系爭委任契約書則約定：「
        乙方（即原告）得因應工作需要自行調整工作時間，不
        受甲方（即被告）對其他員工正常工作時間（即星期一
        至星期五9:00am-6:30pm） 之限制」，而對原告之工作
        時間及時數未加以限制。原告既得自行支配作息時間，
        其具有人格上之獨立性甚明。
      (4)系爭僱傭契約草稿第15條約定：「這份合約的條件及期
        間將包括所有有關的勞動基準法及臺灣相關法令，並符
        合相關法令之最低限制」，兩造實際簽訂之系爭契約書
        則刪除該約定。則兩造締約真意，顯非依勞動基準法所
        訂立之僱傭契約。
      綜上，系爭委任契約書，就原告提供之系爭僱傭契約草稿
      上所載「試用期間」、「以工作表現決定次年薪資」、「
      原告工作時間之限制」、「兩造契約應適用勞動基準法」
      之約定均予刪除，而原告對於系爭僱傭契約草稿名稱變更
      為「委任契約書」，及其契約之內容變更為原告有工作時
      間自主性、不須每年固定受考核、不適用勞動基準法等情
      狀，既均以電子郵件表示同意而簽訂系爭委任契約，顯已
      明確認知其為非具備從屬性之勞工，而為具獨立裁量權之
      經理人，及兩造契約之性質為委任等情。
    5.再由原告自承其與甲○○所約定擔任總經理之工作內容為
      「甲○○說要把整個公司交給我」（本院卷第165 頁），
      及甲○○確實交付一套被告之大小章予原告使用等情，參
      以原告自稱其任職期間，開拓甚多新客戶並維持許多舊客
      戶，業績斐然等情（本院卷第65頁至第133 頁），堪認依
      兩造締約之真意及原告之工作內容，原告確非一般受雇主
      指揮監督之勞工，而係具有裁量權及獨立性之委任經理人
      。至原告與甲○○分別持有一套大小章，及原告於實際上
      任後，主觀上認為被告公司實際上運作內容非其可掌握等
      情，則無礙於兩造係締結「委任契約」之真意。
    6.末查，原告於終止契約前之每月薪資為8 萬元，較被告法
      定代理人甲○○之月薪6 萬2,000 元猶高（本院卷第43頁
      、第44頁，甲○○薪資匯款憑條、扣繳憑單等件參照），
      益足認原告確非單純提供勞務之一般勞工。原告雖辯稱甲
      ○○係為報稅或降低全民健康保險投保金額等考量，故低
      報薪資云云，惟所辯與前開薪資匯款憑條、扣繳憑單之記
      載不符，復未舉證以實其說，尚無足取。
    7.綜上，兩造間應屬委任關係，非勞動契約之僱傭關係堪以
      認定。
  (二)按當事人之任何一方，得隨時終止委任契約。民法第549 條
    第1 項定有明文，而委任係基於當事人之互信，如信任關係
    已動搖，自應許當事人得隨時終止委任關係，此乃前開規定
    所由設，本件被告指稱原告業績不佳，且未依系爭契約書之
    約定提出業務檢討報告、業務擴展計畫、下屬工作考核等報
    告予被告，而終止兩造間之委任契約。原告處理事務之方法
    ，既不為被告所認同，且原告於95年8 月1 日任職後，95年
    8 月至12月之營業收入確較94年同期下滑等情（本院卷第26
    頁之營收損益比較表參照），亦為原告所不否認，雖原告之
    經營方法及能力未必為業績衰退之單獨原因，然被告既對原
    告之經營管理能力已失信賴，則被告依民法第549 條第1 項
    之規定，自得隨時終止委任契約，且原告復未舉證證明被告
    終止之時期對原告有何不利情形，故被告於96年1 月31日終
    止與原告之委任契約關係，應屬合法有據。
六、綜上所述，兩造所訂立之契約為委任關係，且委任契約已經
    被告合法終止，則原告主張兩造間屬勞動契約之僱傭關係，
    請求確認兩造僱傭關係至97年12月31日止存在，應無理由；
    原告另以被告終止契約不合法且受領原告之勞務給付遲延，
    原告無庸補服勞務，而請求被告自96年2 月1 日起至97 年
    12月31日止，按月給付原告8 萬元部分，亦無理由，均應駁
    回。原告既受敗訴判決，其假執行之聲請即失所依據，應併
    予駁回。
七、本案事證已臻明確，則關於兩造簽訂系爭契約書之前，有無
    約定原告每月應達成之業績額之爭點（即爭點(二)），及兩造
    其餘主張陳述及證據，經審酌後於判決結果均無影響，無庸
    一一予以論駁，附此敘明。
八、本院依職權定本件訴訟費用為第一審裁判費19,216元，應由
    原告負擔。
九、據上論結，原告之訴為無理由，依民事訴訟法第78條、第87
    條第1項，判決如主文。
中　　華　　民　　國　　96　　年　　12　　月　　28　　日
                  民事第二庭  法  官  王怡雯
以上正本證明與原本無異。
如對本判決上訴，應於判決送達後20日內向本院提出上訴狀。
中　　華　　民　　國　　97　　年　　 1　　月　　 2　　日
                              書記官  鄒文南
